---
title: "Análisis datos faltantes"
author: "Alejandro Dionis-Ros"
date: "2024-11-05"
output: html_document
---

```{r setup, include=FALSE}
rm(list = ls())
knitr::opts_chunk$set(echo = TRUE)

library("tidyverse")
library(visdat)
```

# Cargamos los datos

```{r}
demograficos <- read_delim("data/demograficos.csv",
    delim = ";", escape_double = FALSE, trim_ws = TRUE)

economicos <- read_delim("data/economicos.csv",
    delim = ";", escape_double = FALSE, trim_ws = TRUE)

sociales <- read_delim("data/sociales.csv",
    delim = ";", escape_double = FALSE, trim_ws = TRUE)
```

# Datos demográficos

Comprobamos los tipos de datos

```{r}
glimpse(demograficos)
```

Modificamos los tipos de las variables que lo necesiten

```{r}
demograficos <- demograficos %>%
                  mutate(
                    Sexo = as.factor(Sexo),
                    Periodo = as.Date(paste0(Periodo, "-01-01")),
                  )

demograficos$Total <- gsub("\\.", "", demograficos$Total) # Eliminar separadores de miles
demograficos$Total <- gsub(",", ".", demograficos$Total) # Cambia los comas por puntos para que R los lea como decimales
demograficos$Total <- as.numeric(demograficos$Total) # Transforma a tipo numérico
```

Comprobamos la asignación de tipos

```{r}
glimpse(demograficos)
```

Comprobamos el número de valores faltantes en el dataset

```{r}
colSums(is.na(demograficos))
vis_miss(demograficos)
```

Podemos observar que tanto la variable Municipios como la variable Total presenta valores faltantes. Comenzaremos a estudiar la variable Municipios.

```{r}
demograficos %>% distinct(Indicadores, Sexo, Periodo)
```

Parece ser que los valores faltantes de esta variable corresponden a los valores nacionales para cada uno de los indicadores. Por este motivo, eliminamos la variable Total Nacional y establecemos este valor en los Municipios faltantes, puesto que esta variable no añade información (Solo tiene un único valor "Total Nacional").

```{r}
unique(demograficos$'Total Nacional')

demograficos <- demograficos %>% replace_na(list(Municipios = "Total Nacional")) %>% select(-"Total Nacional")
```

Tras imputar los valores faltantes de la variable Municipios solamente contamos con valores faltantes en la variable Total.

```{r}
colSums(is.na(demograficos))
vis_miss(demograficos)
```

A continuación analizaremos la distribución de estos valores faltantes.

Por Indicadores:

```{r}
demograficos %>% 
  arrange(Indicadores) %>% 
  vis_miss()

demograficos %>% 
  filter(is.na(Total)) %>%
  count(Indicadores, sort = TRUE)

demograficos %>% 
  filter(is.na(Total)) %>%
  count(Indicadores, sort = TRUE) %>%
  ggplot(aes(x = reorder(Indicadores, n), y = n)) +
    geom_bar(stat = "identity", fill = "skyblue") +
    coord_flip() +  # Voltea el gráfico para que los indicadores estén en el eje y
    labs(
      title = "Conteo de Indicadores con Valores NA en Total",
      x = "Indicadores",
      y = "Cantidad de NA"
    ) +
    theme_minimal()
```

Podemos observar que hay varios Indicadores que tiene mayor número de valores faltantes.

Por Sexo:

```{r}
demograficos %>% 
  arrange(Sexo) %>% 
  vis_miss()

demograficos %>% 
  filter(is.na(Total)) %>%
  count(Sexo, sort = TRUE)

demograficos %>% 
  filter(is.na(Total)) %>%
  count(Sexo, sort = TRUE) %>%
  ggplot(aes(x = reorder(Sexo, n), y = n)) +
    geom_bar(stat = "identity", fill = "skyblue") +
    coord_flip() +  # Voltea el gráfico para que los indicadores estén en el eje y
    labs(
      title = "Conteo de Sexo con Valores NA en Total",
      x = "Sexo",
      y = "Cantidad de NA"
    ) +
    theme_minimal()
```

En cuanto a la variable Sexo, tanto hombres como mujeres cuentan con el mismo número de valores faltantes.

Por Periodo:

```{r}
demograficos %>% 
  arrange(Periodo) %>% 
  vis_miss()

demograficos %>% 
  filter(is.na(Total)) %>%
  count(Periodo, sort = TRUE)

demograficos %>% 
  filter(is.na(Total)) %>%
  count(Periodo, sort = TRUE) %>%
  ggplot(aes(x = reorder(Periodo, n), y = n)) +
    geom_bar(stat = "identity", fill = "skyblue") +
    coord_flip() +  # Voltea el gráfico para que los indicadores estén en el eje y
    labs(
      title = "Conteo de Periodo con Valores NA en Total",
      x = "Periodo",
      y = "Cantidad de NA"
    ) +
    theme_minimal()
```

En cuanto al Periodo, del año 2010 hasta el año 2017, son los años con mayor número de valores faltantes.

Por Municipios:

```{r}
demograficos %>% 
  arrange(Municipios) %>% 
  vis_miss()

demograficos %>% 
  filter(is.na(Total)) %>%
  count(Municipios, sort = TRUE)
```

En cuanto a la variable Municipios, podemos observar como hay ciertos municipios cuyo número de valores faltantes es mayor.


```{r}
length(unique(demograficos$Indicadores))

# demograficos %>%
#   filter(is.na(Total)) %>%
#   distinct(Indicadores, Periodo) %>%
#   count(Periodo) %>%
#   arrange(desc(n)) %>%
#   ggplot(aes(x = Periodo, y = n)) +
#     geom_bar(stat = "identity")

demograficos %>%
  filter(is.na(Total)) %>%
  distinct(Indicadores, Periodo, Sexo) %>%
  count(Periodo, Sexo) %>%
  arrange(desc(n)) %>%
  ggplot(aes(x = Periodo, y = n, fill = Sexo)) +
    geom_bar(stat = "identity", position = position_dodge()) + 
    scale_fill_brewer(palette = "Paired")

table(demograficos$Sexo)

demograficos %>% 
  filter(Sexo == "Hombres") %>% 
  count(is.na(Total))

demograficos %>% 
  filter(Sexo == "Mujeres") %>% 
  count(is.na(Total))

demograficos %>% 
  filter(Sexo == "Total") %>% 
  count(is.na(Total))
```





# Datos económicos

Comprobamos los tipos de datos

```{r}
glimpse(economicos)
```

Modificamos los tipos de las variables que lo necesiten

```{r}
economicos <- economicos %>%
                  mutate(
                    Sexo = as.factor(Sexo),
                    Periodo = as.Date(paste0(Periodo, "-01-01")),
                  )

economicos$Total <- gsub("\\.", "", economicos$Total) # Eliminar separadores de miles
economicos$Total <- gsub(",", ".", economicos$Total) # Cambia los comas por puntos para que R los lea como decimales
economicos$Total <- as.numeric(economicos$Total) # Transforma a tipo numérico
```

Comprobamos la asignación de tipos

```{r}
glimpse(economicos)
```

Comprobamos el número de valores faltantes en el dataset

```{r}
colSums(is.na(economicos))
vis_miss(economicos)
```

Podemos observar que tanto la variable Municipios como la variable Total presenta valores faltantes. Cabe recalcar además la gran cantidad de valores faltantes en esta variable (faltan el 73% de las observaciones)

Comenzaremos a estudiar la variable Municipios.

```{r}
economicos %>% distinct(Indicadores, Sexo, Periodo)
```

Parece ser que los valores faltantes de esta variable corresponden a los valores nacionales para cada uno de los indicadores.

Por este motivo, eliminamos la variable Total Nacional y establecemos este valor en los Municipios faltantes, puesto que esta variable no añade información (Solo tiene un único valor "Total Nacional").

```{r}
unique(economicos$'Total Nacional')

economicos <- economicos %>% replace_na(list(Municipios = "Total Nacional")) %>% select(-"Total Nacional")
```

Tras imputar los valores faltantes de la variable Municipios solamente contamos con valores faltantes en la variable Total.

```{r}
colSums(is.na(economicos))
vis_miss(economicos)
```

A continuación analizaremos la distribución de estos valores faltantes.

Por Indicadores:

```{r}
economicos %>% 
  arrange(Indicadores) %>% 
  vis_miss()

economicos %>% 
  filter(is.na(Total)) %>%
  count(Indicadores, sort = TRUE)

economicos %>% 
  filter(is.na(Total)) %>%
  count(Indicadores, sort = TRUE) %>%
  ggplot(aes(x = reorder(Indicadores, n), y = n)) +
    geom_bar(stat = "identity", fill = "skyblue") +
    coord_flip() +  # Voltea el gráfico para que los indicadores estén en el eje y
    labs(
      title = "Conteo de Indicadores con Valores NA en Total",
      x = "Indicadores",
      y = "Cantidad de NA"
    ) +
    theme_minimal()
```

Podemos observar que hay varios Indicadores que tiene mayor número de valores faltantes.

Por Sexo:

```{r}
economicos %>% 
  arrange(Sexo) %>% 
  vis_miss()

economicos %>% 
  filter(is.na(Total)) %>%
  count(Sexo, sort = TRUE)

economicos %>% 
  filter(is.na(Total)) %>%
  count(Sexo, sort = TRUE) %>%
  ggplot(aes(x = reorder(Sexo, n), y = n)) +
    geom_bar(stat = "identity", fill = "skyblue") +
    coord_flip() +  # Voltea el gráfico para que los indicadores estén en el eje y
    labs(
      title = "Conteo de Sexo con Valores NA en Total",
      x = "Sexo",
      y = "Cantidad de NA"
    ) +
    theme_minimal()
```

En cuanto a la variable Sexo, tanto hombres como mujeres cuentan con el mismo número de valores faltantes.

Por Periodo:

```{r}
economicos %>% 
  arrange(Periodo) %>% 
  vis_miss()

economicos %>% 
  filter(is.na(Total)) %>%
  count(Periodo, sort = TRUE)

economicos %>% 
  filter(is.na(Total)) %>%
  count(Periodo, sort = TRUE) %>%
  ggplot(aes(x = reorder(Periodo, n), y = n)) +
    geom_bar(stat = "identity", fill = "skyblue") +
    coord_flip() +  # Voltea el gráfico para que los indicadores estén en el eje y
    labs(
      title = "Conteo de Periodo con Valores NA en Total",
      x = "Periodo",
      y = "Cantidad de NA"
    ) +
    theme_minimal()
```

En cuanto al Periodo, el periodo del año 2010 hasta el año 2014 y el año 2023 son los años con mayor número de valores faltantes.

Por Municipios:

```{r}
economicos %>% 
  arrange(Municipios) %>% 
  vis_miss()

economicos %>% 
  filter(is.na(Total)) %>%
  count(Municipios, sort = TRUE)
```

En cuanto a la variable Municipios, podemos observar como hay ciertos municipios cuyo número de valores faltantes es mayor.



Todos los valores vienen dados como "Total" para la variable Sexo (No hay separación)
```{r}
length(unique(economicos$Indicadores))

# economicos %>%
#   filter(is.na(Total)) %>%
#   distinct(Indicadores, Periodo) %>%
#   count(Periodo) %>%
#   arrange(desc(n)) %>%
#   ggplot(aes(x = Periodo, y = n)) +
#     geom_bar(stat = "identity")

economicos %>%
  filter(is.na(Total)) %>%
  distinct(Indicadores, Periodo, Sexo) %>%
  count(Periodo, Sexo) %>%
  arrange(desc(n)) %>%
  ggplot(aes(x = Periodo, y = n, fill = Sexo)) +
    geom_bar(stat = "identity", position = position_dodge()) + 
    scale_fill_brewer(palette = "Paired")

table(economicos$Sexo)

economicos %>% 
  filter(Sexo == "Hombres") %>% 
  count(is.na(Total))

economicos %>% 
  filter(Sexo == "Mujeres") %>% 
  count(is.na(Total))

economicos %>% 
  filter(Sexo == "Total") %>% 
  count(is.na(Total))
```









# Datos sociales

Comprobamos los tipos de datos

```{r}
glimpse(sociales)
```

Modificamos los tipos de las variables que lo necesiten

```{r}
sociales <- sociales %>%
                  mutate(
                    Sexo = as.factor(Sexo),
                    Periodo = as.Date(paste0(Periodo, "-01-01")),
                  )

sociales$Total <- gsub("\\.", "", sociales$Total) # Eliminar separadores de miles
sociales$Total <- gsub(",", ".", sociales$Total) # Cambia los comas por puntos para que R los lea como decimales
sociales$Total <- as.numeric(sociales$Total) # Transforma a tipo numérico
```

Comprobamos la asignación de tipos

```{r}
glimpse(sociales)
```

Comprobamos el número de valores faltantes en el dataset

```{r}
colSums(is.na(sociales))
vis_miss(sociales)
```

Podemos observar que tanto la variable Municipios como la variable Total presenta valores faltantes. Cabe recalcar la gran cantidad de valores faltantes en esta variable (faltan el 89% de las observaciones)

Comenzaremos a estudiar la variable Municipios.

```{r}
sociales %>% distinct(Indicadores, Sexo, Periodo)
```

Parece ser que los valores faltantes de esta variable corresponden a los valores nacionales para cada uno de los indicadores.

Por este motivo, eliminamos la variable Total Nacional y establecemos este valor en los Municipios faltantes, puesto que esta variable no añade información (Solo tiene un único valor "Total Nacional").

```{r}
unique(sociales$'Total Nacional')

sociales <- sociales %>% replace_na(list(Municipios = "Total Nacional")) %>% select(-"Total Nacional")
```

Tras imputar los valores faltantes de la variable Municipios solamente contamos con valores faltantes en la variable Total.

```{r}
colSums(is.na(sociales))
vis_miss(sociales)
```

A continuación analizaremos la distribución de estos valores faltantes.

Por Indicadores:

```{r}
sociales %>% 
  arrange(Indicadores) %>% 
  vis_miss()

sociales %>% 
  filter(is.na(Total)) %>%
  count(Indicadores, sort = TRUE)

sociales %>% 
  filter(is.na(Total)) %>%
  count(Indicadores, sort = TRUE) %>%
  ggplot(aes(x = reorder(Indicadores, n), y = n)) +
    geom_bar(stat = "identity", fill = "skyblue") +
    coord_flip() +  # Voltea el gráfico para que los indicadores estén en el eje y
    labs(
      title = "Conteo de Indicadores con Valores NA en Total",
      x = "Indicadores",
      y = "Cantidad de NA"
    ) +
    theme_minimal()
```

Podemos observar que hay varios Indicadores que tiene mayor número de valores faltantes.

Por Sexo:

```{r}
sociales %>% 
  arrange(Sexo) %>% 
  vis_miss()

sociales %>% 
  filter(is.na(Total)) %>%
  count(Sexo, sort = TRUE)

sociales %>% 
  filter(is.na(Total)) %>%
  count(Sexo, sort = TRUE) %>%
  ggplot(aes(x = reorder(Sexo, n), y = n)) +
    geom_bar(stat = "identity", fill = "skyblue") +
    coord_flip() +  # Voltea el gráfico para que los indicadores estén en el eje y
    labs(
      title = "Conteo de Sexo con Valores NA en Total",
      x = "Sexo",
      y = "Cantidad de NA"
    ) +
    theme_minimal()
```

En cuanto a la variable Sexo, tanto hombres como mujeres cuentan con el mismo número de valores faltantes.

Por Periodo:

```{r}
sociales %>% 
  arrange(Periodo) %>% 
  vis_miss()

sociales %>% 
  filter(is.na(Total)) %>%
  count(Periodo, sort = TRUE)

sociales %>% 
  filter(is.na(Total)) %>%
  count(Periodo, sort = TRUE) %>%
  ggplot(aes(x = reorder(Periodo, n), y = n)) +
    geom_bar(stat = "identity", fill = "skyblue") +
    coord_flip() +  # Voltea el gráfico para que los indicadores estén en el eje y
    labs(
      title = "Conteo de Periodo con Valores NA en Total",
      x = "Periodo",
      y = "Cantidad de NA"
    ) +
    theme_minimal()
```

En cuanto al Periodo, hay un elevado número de valores faltantes para prácticamente todos los años.

Por Municipios:

```{r}
sociales %>% 
  arrange(Municipios) %>% 
  vis_miss()

sociales %>% 
  filter(is.na(Total)) %>%
  count(Municipios, sort = TRUE)
```

En cuanto a la variable Municipios, podemos observar como hay ciertos municipios cuyo número de valores faltantes es mayor.

```{r, fig.height=50, fig.width=20}
sociales %>%
  group_by(Indicadores, Sexo) %>%
  summarise_all(~ mean(is.na(.)) * 100) %>%
  # ungroup()
  filter(Total == 100.0) %>%
  pull(Sexo) %>%
  unique()
```

Todos los valores vienen dados como "Total" para la variable Sexo (No hay separación)
```{r}
length(unique(sociales$Indicadores))

# sociales %>%
#   filter(is.na(Total)) %>%
#   distinct(Indicadores, Periodo) %>%
#   count(Periodo) %>%
#   arrange(desc(n)) %>%
#   ggplot(aes(x = Periodo, y = n)) +
#     geom_bar(stat = "identity")

sociales %>%
  filter(is.na(Total)) %>%
  distinct(Indicadores, Periodo, Sexo) %>%
  count(Periodo, Sexo) %>%
  arrange(desc(n)) %>%
  ggplot(aes(x = Periodo, y = n, fill = Sexo)) +
    geom_bar(stat = "identity", position = position_dodge()) + 
    scale_fill_brewer(palette = "Paired")

table(sociales$Sexo)

sociales %>% 
  filter(Sexo == "Hombres") %>% 
  count(is.na(Total))

sociales %>% 
  filter(Sexo == "Mujeres") %>% 
  count(is.na(Total))

sociales %>% 
  filter(Sexo == "Total") %>% 
  count(is.na(Total))
```