---
title: "TasasEmpleoJulio"
author: "Julio"
date: "`r Sys.Date()`"
output: html_document
---

```{r setup, include=FALSE}
knitr::opts_chunk$set(echo = TRUE)
```




```{r}
rm(list = ls())
library(readr)
library(tidyverse)
library(dplyr)
library(ggplot2)
library(visdat)
library(naniar)
```



```{r}
getOption("encoding")
guess_encoding("./data/demograficos.csv")
guess_encoding("./data/economicos.csv")
guess_encoding("./data/sociales.csv")

```
El encoding es el que tenemos. Se importan los datos

```{r}
dem <- read_delim("./data/demograficos.csv", delim = ";", escape_double = FALSE, locale = locale(decimal_mark = ",", grouping_mark = "."), trim_ws = TRUE)

eco <- read_delim("./data/economicos.csv", delim = ";", escape_double = FALSE, locale = locale(decimal_mark = ",", grouping_mark = "."), trim_ws = TRUE)

soc <- read_delim("./data/sociales.csv", delim = ";", escape_double = FALSE, locale = locale(decimal_mark = ",", grouping_mark = "."), trim_ws = TRUE)

```


```{r}
summary(dem)
glimpse(dem)
```

```{r}
summary(eco)
glimpse(eco)
```


```{r}
summary(soc)
glimpse(soc)
```




```{r}
sapply(dem, function(x) sum(is.na(x)))
sapply(eco, function(x) sum(is.na(x)))
sapply(soc, function(x) sum(is.na(x)))
```




La variable Total del dataset social es de tipo character cuando debería ser numérica.

```{r}
soc$Total <- gsub("\\.", "", soc$Total) # Eliminar separadores de miles
soc$Total <- gsub(",", ".", soc$Total) # Cambia los comas por puntos para que R los lea como decimales
soc$Total <- as.numeric(soc$Total) # Transforma a tipo numérico
```

```{r}
dem$Periodo <- as.Date(paste0(dem$Periodo, "-01-01")) #Transformar a tipo fecha
eco$Periodo <- as.Date(paste0(eco$Periodo, "-01-01")) #Transformar a tipo fecha
soc$Periodo <- as.Date(paste0(soc$Periodo, "-01-01")) #Transformar a tipo fecha

```


```{r}
sapply(soc, class)
```
```{r}
sapply(dem, function(x) sum(is.na(x)))
sapply(eco, function(x) sum(is.na(x)))
sapply(soc, function(x) sum(is.na(x)))
```




Al modificar el tipo de la variable Total se aprecia un aumento del número de valores faltantes. Exploremos los posibles motivos. 

```{r}
df_ori <- read_delim("./data/sociales.csv", delim = ";", escape_double = FALSE, locale = locale(decimal_mark = ",", grouping_mark = "."), trim_ws = TRUE)

na_diff <- which(!is.na(df_ori$Total) & is.na(soc$Total))
diff_observations <- df_ori[na_diff, , drop = FALSE]
diff_observations
```


Transformamos el dataset de manera que quede cada indicador como una variable nueva. Además, los datos faltantes en la variable Municipios son los valores asociados a Total Nacional. Por lo que se va a eliminar la columna Total Nacional y se van a rellenar los NA con el Valor "Total Nacional".

```{r}
df1<- dem %>% pivot_wider(names_from="Indicadores", values_from="Total") %>% replace_na(list(Municipios = "Total Nacional")) %>% select(-"Total Nacional")
df2<- eco %>% pivot_wider(names_from="Indicadores", values_from="Total") %>% replace_na(list(Municipios = "Total Nacional")) %>% select(-"Total Nacional")
df3<- soc %>% pivot_wider(names_from="Indicadores", values_from="Total") %>% replace_na(list(Municipios = "Total Nacional")) %>% select(-"Total Nacional")

```


```{r}
print("Valores NA demo")
sapply(df1, function(x) sum(is.na(x)))/ dim(df1)[1] *100
print("Valores NA eco")
sapply(df2, function(x) sum(is.na(x)))/ dim(df2)[1] *100
print("Valores NA soc")
sapply(df3, function(x) sum(is.na(x)))/ dim(df3)[1] *100

```






Se unen los 3 df
```{r}
df <- inner_join(df1, df2, by = c("Municipios", "Sexo", "Periodo")) %>% inner_join(., df3, by = c("Municipios", "Sexo", "Periodo"))
```


```{r}
sapply(df, function(x) sum(is.na(x)))/ dim(df)[1] *100
```




Se eliminan las observaciones que tengan valores faltantes en todas las variables de los indicadores.



```{r}
ind <- df[,-c(1:3)]
missing_all <- which(rowSums(is.na(ind)) == ncol(ind))
df_join <- df[-missing_all,]
sapply(df_join, function(x) sum(is.na(x)))/ dim(df)[1] *100
```


