---
title: Análisis exploratorio de un conjunto de datos de indicadores urbanos
author:
  - name: Rebeca Company
    affil: 1,2,\dagger
  - name: Alejandro Dionis
    affil: 1,3,\dagger
  - name: Gabriel Ivars
    affil: 1,4,\dagger
  - name: Julio Garcia
    affil: 1,5,\dagger
affiliation:
  - num: 1
    address: |
      Universitat de València -
      ETSE-UV, Avinguda de l'Universitat, 46100 Burjassot, Valencia
  - num: 2
    address: |
      Máster Universitario en Ciencia de Datos
    email: recombar@alumni.uv.es
  - num: 3
    address: |
      Máster Universitario en Ciencia de Datos
    email: adioros@alumni.uv.es
  - num: 4
    address: |
      Máster Universitario en Ciencia de Datos
    email: gaia2@alumni.uv.es
  - num: 5
    address: |
      Máster Universitario en Ciencia de Datos
    email: jugarbus@alumni.uv.es    
# author citation list in chicago format
authorcitation: |
  Company, R.; Dionis, A.; Ivars, G.; Garcia, J.
# firstnote to eighthnote
firstnote: |
  Todos los autores contribuyeron de manera equitativa a este trabajo.
correspondence: |
  etse@uv.es; Tel.: +34-963-54-3211.
  
# document options
journal: Universitat de València
type: article
status: submit
# front matter
simplesummary: |
  El presente artículo es un proyecto de la Asignatura Análisis Exploratorio de Datos, en el que se realiza un análisis exploratorio del conjunto de datos de Indicadores Urbanos, publicado por el Instituto Nacional de Estadística.
abstract: |
  REDACTAR MÁS TARDE
# back matter
keywords: |
  Indicadores Urbanos; Tasa ; Población; REVISAR MAS TARDE
authorcontributions: |
    Todos los autores contribuyeron de manera equitativa a este trabajo.
funding: |
  This research received no external funding.
dataavailability: |
  Los conjuntos de datos analizados en el presente artículo están disponibles en la sección "Indicadores Urbanos. Últimos datos." del repositorio público de conjuntos de datos abiertos del Instituto Nacional de Estadística INEbase
  \url{https://www.ine.es/dyngs/INEbase/listaoperaciones.htm}.
conflictsofinterest: |
  Los autores declaran no tener ningún conflicto de interés
abbreviations:
  - short: MDPI
    long: Multidisciplinary Digital Publishing Institute
  - short: INE
    long: Instituto Nacional de Estadística
  - short: RMT
    long: REVISAR MAS TARDE
bibliography: mybibfile.bib
appendix: appendix.tex
# To use endnotes, change endnotes: true , then use \endnote{This 28 is an endnote.}.
endnotes: false
output: 
  rticles::mdpi_article:
    extra_dependencies: longtable
---


```{r setup, include=FALSE, fig.align='left'}
knitr::opts_chunk$set(echo = FALSE, warning=FALSE, out.width = '70%')
```



# Introducción

Hablar de los 3 datasets y de donde se han obtenido. BLABLABLA



# Objetivos



# Análisis exploratorio de los datos



## Importación de los datos

```{r, include=FALSE}
rm(list = ls())
pacman::p_load(readr, tidyverse, ggplot2, dplyr, plotly, lubridate, visdat, ggpubr) # verifica si los paquetes están instalados y, si no lo están, los instala y luego los carga
```


```{r, include=FALSE}
getOption("encoding")
guess_encoding("./data/demograficos.csv")
guess_encoding("./data/economicos.csv")
guess_encoding("./data/sociales.csv")
#El encoding es de UTF-8 en los 3 ficheros de datos
```


```{r, include=FALSE}
dem <- read_delim("./data/demograficos.csv", delim = ";", escape_double = FALSE, locale = locale(decimal_mark = ",", grouping_mark = "."), trim_ws = TRUE, show_col_types = FALSE)

eco <- read_delim("./data/economicos.csv", delim = ";", escape_double = FALSE, locale = locale(decimal_mark = ",", grouping_mark = "."), trim_ws = TRUE, show_col_types = FALSE)

soc <- read_delim("./data/sociales.csv", delim = ";", escape_double = FALSE, locale = locale(decimal_mark = ",", grouping_mark = "."), trim_ws = TRUE, show_col_types = FALSE)
```




```{r, include=FALSE}
#La variable Total del dataset social es de tipo character cuando debería ser numérica.
soc <- soc %>%
  mutate(Total = str_replace_all(Total, "\\.", "")) %>%  # Eliminar separadores de miles
  mutate(Total = str_replace_all(Total, ",", ".")) %>%   # Cambiar comas por puntos
  mutate(Total = as.numeric(Total))                      # Transformar a tipo numérico
```


```{r, include=FALSE}
#Al modificar el tipo de la variable Total se aprecia un aumento del número de valores faltantes. Exploremos los posibles motivos. 

df_ori <- read_delim("./data/sociales.csv", delim = ";", escape_double = FALSE, locale = locale(decimal_mark = ",", grouping_mark = "."), trim_ws = TRUE)

na_diff <- which(!is.na(df_ori$Total) & is.na(soc$Total))
diff_observations <- df_ori[na_diff, , drop = FALSE]
diff_observations

# Hay 1461 observaciones en el dataframe social con un valor de ".." en la variable Total
```



```{r, include=FALSE}
# Transformar variable Periodo a tipo fecha

dem_2 <- dem %>%
  mutate(Periodo = ymd(paste0(Periodo, "-01-01")))

eco_2 <- eco %>%
  mutate(Periodo = ymd(paste0(Periodo, "-01-01")))

soc_2 <- soc %>%
  mutate(Periodo = ymd(paste0(Periodo, "-01-01")))
```



```{r, include=FALSE}
# Los datos faltantes en la variable Municipios son los valores asociados a Total Nacional. Por lo que se va a eliminar la columna Total Nacional y se van a rellenar los NA con el Valor "Total Nacional".
# También se modifica la variable sexo para que sea de tipo factor.

DEM<- dem_2 %>% replace_na(list(Municipios = "Total Nacional")) %>% select(-"Total Nacional") %>%  mutate(
                    Sexo = as.factor(Sexo))
ECO<- eco_2 %>% replace_na(list(Municipios = "Total Nacional")) %>% select(-"Total Nacional") %>%  mutate(
                    Sexo = as.factor(Sexo))
SOC<- soc_2 %>% replace_na(list(Municipios = "Total Nacional")) %>% select(-"Total Nacional") %>%  mutate(
                    Sexo = as.factor(Sexo))
```




```{r, include=FALSE}
# Se concatenan los 3 datasets ya que tienen formato tidy y no hay coincidencias en la variable 'Indicadores', que es común a todos los dataframes.
full_df <- bind_rows(DEM, ECO, SOC)
```




```{r, include=FALSE}
# Datos Totales Nacionales (Sexo=Total)
#total_df <- full_df %>% filter(Municipios=='Total Nacional') %>% filter(Sexo=='Total') %>% select(-Sexo)

# Datos Totales Nacionales por sexo
#total_bysex_df <- full_df %>% filter(Municipios=='Total Nacional') %>% filter(Sexo!='Total')


# Datos por municipios (Sexo=Total)
#mun_df <- full_df %>% filter(Municipios!='Total Nacional') %>% filter(Sexo=='Total') %>% select(-Sexo) 

# Datos por municipios y sexo
#mun_bysex_df <- full_df %>% filter(Municipios!='Total Nacional') %>% filter(Sexo!='Total')


# Datos juntos sin sexo solamente

total_df_nosex <- full_df %>% filter(Sexo=='Total') %>% select(-Sexo) 
```




Antes de importar, primero se verificó que la codificación de los tres datasets fuera la misma, confirmando que todos estaban en formato UTF-8. Una vez comprobado, a la hora de importar los datasets, fue necesario establecer el delimitador de campos con el punto y coma (;) y adaptar el formato original al de R, ya que en los datasets el decimal_mark es la coma (,) y el grouping_mark es el punto (.). Las variables a estudiar, las cuales son coincidentes en los tres datasets, son:


- *Total Nacional* : Variable redundante con un único valor "Total Nacional", que toma verdadero valor cuando el atributo *Municipios* es vacío. 

- *Municipios* : Municipio del que se han obtenido los datos.

- *Indicadores* : Tipo de estadístico demográfico, económico o social que se está calculando en cada observación (se comentarán mas a fondo después del análisis de datos faltantes).

- *Sexo* : Sexo del cual se está obteniendo el indicador estadístico (hombre o mujer).

- *Periodo* : Año al que hace referencia el indicador estadístico.

- *Total* : Valor numérico asociado al indicador estadístico, que puede ser un valor absoluto, una tasa o un porcentaje, dependiendo del tipo de estadístico.



Otras consideraciones que se tuvieron en cuenta fué que la variable *Total* del dataset social era de tipo character y se transformó a tipo numeric para poder realizar operaciones. Esto se debe a que esta columna contenía valores "..", que serán considerados como faltantes en nuestro análisis. Al importar estos valores, R determinó que la clase de esta variable era de tipo character.

Además, se transformó la variable *Periodo* a tipo Date y la variable *Sexo* a tipo factor.


Posteriormente se concatenaron los tres datasets ya que tienen formato tidy y no hay niveles coincidentes (todos son únicos) en la columna *Indicadores*, que es común a todos los dataframes.



Finalmente, el dataset se separó en varias partes:

- Datos totales nacionales con *Sexo* = "Total".

- Datos totales nacionales por sexo.

- Datos por municipios con *Sexo* = "Total".

- Datos por municipios y sexo.



Esto se hizo porque no tenía sentido estudiar los datos de forma conjunta, ya que muchos de los indicadores tienen distintas escalas. No obstante, también se ha guardado el dataset completo ya que es necesario para el estudio de los datos faltantes.




## Análisis de datos faltantes


```{r, include=FALSE}
# Comprobar filas duplicadas
duplicated_rows <- full_df %>%
  filter(duplicated(full_df))

# Ver las filas duplicadas
print(duplicated_rows)

#No hay duplicados
```



En esta sección previa al análisis univariante y bivariante se va a realizar un análisis de la estructura de los faltantes y del dataset en general. Para asegurar que nuestro conjunto de datos sea coherente, evaluaremos el porcentaje de valores faltantes (NA) presentes en cada variable:




```{r}
colSums(is.na(full_df)) / dim(full_df)[1] *100
```


Del dataset completo, es decir, sin discriminar por total nacional ni sexo, únicamente se observan valores faltantes en la variable *Total*, y este valor es muy elevado. 

Es importante señalar que durante la importación de los datasets, se eliminaron los datos faltantes en la variable Municipios que correspondían a los valores asociados a "Total Nacional". Por esta razón, se eliminó la columna Total Nacional y se rellenaron los valores NA de *Municipios* con el valor "Total Nacional".

También se observó que al modificar el tipo de la variable *Total* se apreció un aumento del número de valores faltantes.  Esto se debió a que había 1461 observaciones en el dataframe social con un valor de ".." en la variable *Total* que al transformarlos a numéricos, R los asoció a valores NA.

Además, no se encontraron observaciones duplicadas a lo largo del dataset completo.

A continuación se van a estudiar estos NAs en función del resto variables no numéricas.


#### Por sexo


```{r}
g1 <- full_df %>% filter(Municipios=='Total Nacional') %>% 
  filter(is.na(Total)) %>%
  count(Sexo, sort = TRUE) %>%
  ggplot(aes(x = reorder(Sexo, n), y = n)) +
    geom_bar(stat = "identity", fill = "skyblue") +
    coord_flip() +  # Voltea el gráfico para que los indicadores estén en el eje y
    labs(
      title = "Conteo NAs por Sexo del dataset total nacional",
      x = "Sexo",
      y = "Cantidad de NA"
    ) +
    theme_minimal()

g2 <- full_df %>% filter(Municipios!='Total Nacional') %>% 
  filter(is.na(Total)) %>%
  count(Sexo, sort = TRUE) %>%
  ggplot(aes(x = reorder(Sexo, n), y = n)) +
    geom_bar(stat = "identity", fill = "skyblue") +
    coord_flip() +  # Voltea el gráfico para que los indicadores estén en el eje y
    labs(
      title = "Conteo NAs de por Sexo del dataset por municipios",
      x = "Sexo",
      y = "Cantidad de NA"
    ) +
    theme_minimal()



ggarrange(g1, g2, nrow = 2)

```

```{r}
#Porcentajes NAs de Sexo dataset Total Nacional
n_na_sex <- full_df %>% filter(Municipios=='Total Nacional') %>% 
  filter(is.na(Total)) %>%
  count(Sexo, sort = TRUE)

total_sex <- full_df %>% filter(Municipios=='Total Nacional') %>% 
  count(Sexo, sort = TRUE)

n_na_sex$perc <- n_na_sex$n / total_sex$n * 100
n_na_sex$perc_total <- n_na_sex$n / dim(full_df %>% filter(Municipios=='Total Nacional'))[1] * 100



n_na_sex

```


```{r}
#Porcentaje NAs de Sexo dataset por municipios
n_na_sex_2 <- full_df %>% filter(Municipios!='Total Nacional') %>% 
  filter(is.na(Total)) %>%
  count(Sexo, sort = TRUE)

total_sex_2 <- full_df %>% filter(Municipios!='Total Nacional') %>% 
  count(Sexo, sort = TRUE)

n_na_sex_2$perc <- n_na_sex_2$n / total_sex_2$n * 100
n_na_sex_2$perc_total <- n_na_sex_2$n / dim(full_df %>% filter(Municipios!='Total Nacional'))[1] * 100



n_na_sex_2

```




Tanto para hombres como para mujeres, aproximadamente el 85% de sus observaciones tienen valores faltantes en la columna Total, lo que representa el 28% del total de observaciones en ambos conjuntos de datos. Para la categoría Total, en torno al 40% de sus observaciones tienen valores faltantes, representando el 14% aproximandamente del total de observaciones en ambos dataframes. Por tanto, debido al elevado porcentaje de valores faltantes en las observaciones desglosadas por sexo, decidimos no incluir en el análisis observaciones de hombres y mujeres por separado y optamos por trabajar únicamente con el total combinado de ambos sexos. Por tanto, a partir de ahora se va a realizar el análisis sobre estos dos dataframes:

- Datos totales nacionales con *Sexo* = "Total".


- Datos por municipios con *Sexo* = "Total".




```{r}
# (total_df_nosex) Ahora solo se va a usar el dataset Sexo=Total 
```


#### Por indicadores

```{r}
 g3 <- total_df_nosex %>% filter(Municipios=='Total Nacional') %>% 
  filter(is.na(Total)) %>%
  count(Indicadores, sort = TRUE) %>%
  ggplot(aes(x = reorder(Indicadores, n), y = n)) +
    geom_bar(stat = "identity", fill = "skyblue") +
    coord_flip() +  # Voltea el gráfico para que los indicadores estén en el eje y
    labs(
      title = "NAs por Indicadores del dataset total nacional",
      x = "Indicadores",
      y = "Cantidad de NA"
    ) +
    theme_minimal()

g4 <-  total_df_nosex %>% filter(Municipios!='Total Nacional') %>% 
  filter(is.na(Total)) %>%
  count(Indicadores, sort = TRUE) %>%
  ggplot(aes(x = reorder(Indicadores, n), y = n)) +
    geom_bar(stat = "identity", fill = "skyblue") +
    coord_flip() +  # Voltea el gráfico para que los indicadores estén en el eje y
    labs(
      title = "NAs por Indicadores del dataset total nacional",
      x = "Indicadores",
      y = "Cantidad de NA"
    ) +
    theme_minimal()

ggarrange(g3, g4, nrow = 2, heights = c(2, 2))


```


Como se observa en la gráfica superior, la distribución de los NAs por cada indicador no es uniforme en los dos datasets. Por tanto, como criterio, se van a prescindir de los que superen el 50% de valores faltantes relativo al total de observaciones para cada indicador.



```{r}
# Obtenemos los porcentajes de valores faltantes dataset Total Nacional
na_ind_count <- total_df_nosex %>% 
  filter(Municipios == 'Total Nacional') %>% 
  filter(is.na(Total)) %>%
  count(Indicadores, sort = TRUE)

# Obtenemos el total de indicadores
total_ind <- total_df_nosex %>% 
  filter(Municipios == 'Total Nacional') %>% 
  count(Indicadores, sort = TRUE)

# Unimos ambos dataframes para que tengan el mismo número de filas
result <- total_ind %>%
  left_join(na_ind_count, by = "Indicadores", suffix = c("_total", "_na"))

# Reemplazamos los NA en la columna de conteo de valores faltantes por 0
result <- result %>%
  mutate(n_na = ifelse(is.na(n_na), 0, n_na))

# Calculamos el porcentaje de valores faltantes
result <- result %>%
  mutate(perc = (n_na / n_total) * 100) %>%
  arrange(desc(perc))

na_ind_list <- result[result$perc < 50,]


# Eliminamos los indicadores que tengan más de 50% de valores faltantes
clean_total_df <- total_df_nosex %>% filter(Municipios=='Total Nacional') %>% 
  filter(Indicadores %in% na_ind_list$Indicadores)
```



```{r}
# Obtenemos los porcentajes de valores faltantes dataset por municipios
na_ind_count_2 <- total_df_nosex %>% filter(Municipios!='Total Nacional') %>% 
  filter(is.na(Total)) %>%
  count(Indicadores, sort = TRUE)

total_ind_2 <- total_df_nosex %>% filter(Municipios!='Total Nacional') %>% 
  count(Indicadores, sort = TRUE) 

na_ind_count_2$perc <- na_ind_count_2$n / total_ind_2$n * 100

na_ind_list_2 <- na_ind_count_2[na_ind_count_2$perc < 50,]



# Eliminamos los indicadores que tengan más de 50% de valores faltantes
clean_mun_df <- total_df_nosex %>% filter(Municipios!='Total Nacional') %>% 
  filter(Indicadores %in% na_ind_list_2$Indicadores)
```



#### Por periodo





```{r}
 g5 <- clean_total_df %>%
  filter(is.na(Total)) %>%
  count(Periodo, sort = TRUE) %>%
  ggplot(aes(x = reorder(Periodo, n), y = n)) +
    geom_bar(stat = "identity", fill = "skyblue") +
    coord_flip() +  # Voltea el gráfico para que los indicadores estén en el eje y
    labs(
      title = "NAs por año del dataset total nacional",
      x = "Periodo",
      y = "Cantidad de NA"
    ) +
    theme_minimal()

g6 <- clean_mun_df %>%
  filter(is.na(Total)) %>%
  count(Periodo, sort = TRUE) %>%
  ggplot(aes(x = reorder(Periodo, n), y = n)) +
    geom_bar(stat = "identity", fill = "skyblue") +
    coord_flip() +  # Voltea el gráfico para que los indicadores estén en el eje y
    labs(
      title = "NAs por año del dataset por municipios",
      x = "Periodo",
      y = "Cantidad de NA"
    ) +
    theme_minimal()

ggarrange(g5, g6, nrow = 2)
```


```{r}
# Obtenemos los porcentajes de valores faltantes dataset Total Nacional
na_period_count <- clean_total_df %>%
  filter(is.na(Total)) %>%
  count(Periodo, sort = TRUE)

# Obtenemos el total de Periodos
total_period <- clean_total_df %>%
  count(Periodo, sort = TRUE)

# Unimos ambos dataframes para que tengan el mismo número de filas
result_period <- total_period %>%
  left_join(na_period_count, by = "Periodo", suffix = c("_total", "_na"))

# Reemplazamos los NA en la columna de conteo de valores faltantes por 0
result_period <- result_period %>%
  mutate(n_na = ifelse(is.na(n_na), 0, n_na))

# Calculamos el porcentaje de valores faltantes
result_period <- result_period %>%
  mutate(perc = (n_na / n_total) * 100) %>% 
  mutate(perc_total = (n_na / dim(clean_total_df)[1]) * 100) %>%
  arrange(desc(perc))

print(result_period)
```


```{r}
n_na_period_2 <- clean_mun_df %>% 
  filter(is.na(Total)) %>%
  count(Periodo, sort = TRUE)

total_period_2 <- clean_mun_df %>% 
  count(Periodo, sort = TRUE)

n_na_period_2$perc <- n_na_period_2$n / total_period_2$n * 100
n_na_period_2$perc_total <- n_na_period_2$n / dim(clean_mun_df)[1] * 100



n_na_period_2

```


# cambiar (decidir si quitar o no años)

El periodo del año 2010 hasta el año 2014 y los año 2022 y 2023 son los años con mayor número de valores faltantes. No obstante, como representan menos de un 2% de faltantes del total de observaciones, estos valores van a ser imputados, ya que también, su porcentaje relativo tampoco es muy elevado.


Se observa una mejora de valores faltantes al prescindir de la variable Sexo y de los indicadores con mayor proporción de NAs:

```{r}
colSums(is.na(clean_mun_df)) / dim(clean_mun_df)[1] *100
```
```{r}
colSums(is.na(clean_total_df)) / dim(clean_total_df)[1] *100
```


Aun así, estos valores van a ser imputados mediante una medida de tendencia central, dependiendo del indicador al que esté asociada cada observación.


#### Imputación




```{r}
# Imputacion del dataset Total Nacional

# Ajustar las opciones para mostrar números en notación decimal
options(scipen = 999)


medianas_total <- clean_total_df %>%
  group_by(Indicadores) %>%
  summarise(mediana_total = median(Total, na.rm = TRUE))

medias_total <- clean_total_df %>%
  group_by(Indicadores) %>%
  summarise(media_total = mean(Total, na.rm = TRUE))

diff_total <- abs(medianas_total[,2] - medias_total[,2])

# Como en ciertos indicadores difiere mucho la mediana de la media se imputa con la mediana

```

```{r}
total_data <- clean_total_df %>%
  left_join(medianas_total, by = "Indicadores") %>%
  mutate(Total = ifelse(is.na(Total), mediana_total, Total)) %>%
  select(-mediana_total)  # Eliminar la columna de medianas después de la imputación

```







```{r}
# Imputacion del dataset por municipios

# Ajustar las opciones para mostrar números en notación decimal
options(scipen = 999)


medianas_mun <- clean_mun_df %>%
  group_by(Indicadores) %>%
  summarise(mediana_mun = median(Total, na.rm = TRUE))

medias_mun <- clean_mun_df %>%
  group_by(Indicadores) %>%
  summarise(media_mun = mean(Total, na.rm = TRUE))

diff_mun <- abs(medianas_mun[,2] - medias_mun[,2])

# Como en ciertos indicadores difiere mucho la mediana de la media se imputa con la mediana

```




```{r}
mun_data <- clean_mun_df %>%
  left_join(medianas_mun, by = "Indicadores") %>%
  mutate(Total = ifelse(is.na(Total), mediana_mun, Total)) %>%
  select(-mediana_mun)  # Eliminar la columna de medianas después de la imputación

```



Para asegurar la consistencia de los datos, se realizó una imputación de los valores faltantes en la columna *Total.* Para llevar a cabo la imputación, se realizó por separado en dos datasets: uno para los valores separados por municipios, y otro para el total nacional. Después, para cada dataset se calcularon tanto la media como la mediana de *Total* para cada grupo de Indicadores. Luego, se compararon estas dos medidas y se observó que, en ciertos indicadores, la diferencia entre la media y la mediana era significativa. Debido a estas discrepancias, se decidió utilizar la mediana para la imputación, ya que es menos sensible a los valores atípicos. Finalmente, se imputaron los valores faltantes en la columna *Total* con la mediana correspondiente a cada grupo de Indicadores, asegurando así una representación más robusta y precisa de los datos.







## Análisis univariante

```{r}
# mun_data  DATAFRAME POR MUNICIPIOS LIMPIO
# total_data DATAFRAME TOTAL NACIONAL LIMPIO
```



## Análisis bivariante

```{r}
# mun_data  DATAFRAME POR MUNICIPIOS LIMPIO
# total_data DATAFRAME TOTAL NACIONAL LIMPIO
```
